臺灣嘉義地方法院刑事判決　　　　　　100年度簡上字第112號
上　訴　人
即　被　告　林鉛桐
上列上訴人即被告因詐欺案件，不服本院嘉義簡易庭中華民國10
0年6月22日100年度朴簡字第177號第一審判決（聲請簡易判決處
刑書案號：臺灣嘉義地方法院檢察署99年度偵字第9583號、100
年度偵字第2028號），提起上訴，本院管轄之第二審合議庭判決
如下：
    主    文
原判決撤銷。
林鉛桐犯幫助詐欺取財罪，處有期徒刑伍月，如易科罰金，以新
臺幣壹仟元折算壹日。
    犯 罪 事 實
一、林鉛桐知悉電話門號為個人通訊工具，申請開設並無任何特
    殊之限制，一般民眾憑身分證件皆可隨時向電信公司申請使
    用，而「預付卡」係以購買一定金額之點數，作為撥打電話
    所用話資之行動電話門號類型更因具申請簡便，且不易追查
    持用人之真實姓名資料等特性，而常為詐騙集團作為詐欺不
    特定民眾所用之工具，又依其社會經驗，應有相當之智識程
    度可預見將其所申辦之行動電話SIM卡交付與不相識之人使
    用，有被犯罪集團利用作為詐財犯罪工具之虞，卻仍不違反
    其幫助犯罪之本意，竟基於幫助他人詐欺取財之不確定故意
    ，於民國99年5月12日下午3時許，在嘉義市○○路之「家樂
    福」量販店，向家樂福電信股份有限公司（下稱家樂福電信
    公司）申辦門號0000000000號之預付型行動電話門號後，99
    年5月12日或同年月13日某時，在不詳地點，將該門號交予
    某真實姓名年籍不詳之成年人使用，以此方式幫助該人所屬
    之詐欺集團遂行詐欺犯行。嗣該詐欺集團成員基於意圖為自
    己不法所有之犯意聯絡，分別於如附表所示之時間，以在雅
    虎奇摩拍賣網站虛偽刊登出售相機、腳踏車等商品，並將前
    揭林鉛桐申請之門號作為聯絡電話之詐騙方式，致使林彥儀
    、洪琪欣、曾嫈潔、許鴻彬、吳明達、陳佳琪及陳慧瑜陷於
    錯誤，而如附表所示之時間，依指示匯款至詐欺集團指定之
    帳戶。
二、案經曾嫈潔及陳慧瑜訴請高雄市政府警察局鼓山分局報告臺
    灣高雄地方法院檢察署呈請臺灣高等法院檢察署檢察長核轉
    臺灣嘉義地方法院檢察署檢察官，及彰化縣警察局彰化分局
    報告臺灣嘉義地方法院檢察署檢察官偵查起訴。
    理    由
一、按被告以外之人於審判外之言詞或書面陳述，除法律有規定
    者外，不得作為證據；又被告以外之人於審判外之陳述，雖
    不符合同法第159條之1至第159條之4之規定，但經當事人於
    審判程序同意作為證據，法院審酌該言詞陳述或書面陳述作
    成時之情況，認為適當者，亦得為證據。當事人、代理人或
    辯護人於法院調查證據時，知有第159條第1項不得為證據之
    情形，而未於言詞辯論終結前聲明異議者，視為有前項之同
    意，刑事訴訟法第159條第1項及第159條之5分別定有明文。
    查被告林鉛桐對於卷附各傳聞證據於本院行準備程序時表示
    均同意調查（見本院卷第31頁），且經本院於審理程序逐一
    提示予被告表示意見，被告均未於言詞辯論終結前聲明異議
    。經審酌上開證據資料製作時之情況，並無違法不當之瑕疵
    ，以之作為證據應屬適當，而認卷附各傳聞證據合於刑事訴
    訟法第159條之5規定，因而具證據能力。
二、按被告得就被訴事實指出有利之證明方法；刑事訴訟法第16
    1條之1定有明文。考其立法理由乃本法採改良式當事人進行
    主義，刑事被告雖無為不利於己陳述之義務，亦不負舉證責
    任，但仍有提出證據及指出有利之證明方法以實施防禦之權
    利，以貫徹當事人對等原則。申言之，檢察官對被告犯罪之
    積極事實負舉證責任，並使法院形成被告有罪之確信，倘被
    告否認為犯罪主體，或就構成要件該當性事項有所抗辯，被
    告就無罪抗辯雖不負終局舉證責任，但其抗辯事由乃有利於
    己，且被告知悉該抗辯事由存在之事實，自較他人就證據取
    得或調查方向更為詳知，況該事實乃被告親身經歷，即非他
    人所得代替，是檢察官盡其舉證責任後，被告抗辯構成要件
    該當性事項者，即應由被告就上開事項負說明義務，並提出
    證明方法，以供法院或檢察官調查。迨被告盡其說明義務且
    其證明致法院有合理懷疑程度時，檢察官即應就被告所提抗
    辯事由不存在之事實再負舉證義務。從而，被告僅空言辯解
    ，而未能提出證明方法以供調查，又或辯解內容前後矛盾，
    供述悖於經驗法則，而無從使法院達成合裡懷疑程度者，被
    告之抗辯自不足作為有利被告之採憑。
三、訊據被告固坦承於99年5月12日，在嘉義市○○路之「家樂
    福」量販店，向家樂福電信公司申辦門號0000000000號之預
    付型行動電話門號之事實，惟矢口否認有何幫助詐欺取財之
    犯行，辯稱：上開門號係申辦給其兒子使用，但遺失致遭他
    人使用云云。經查：
  (一)被害人林彥儀、洪琪欣、曾嫈潔、許鴻彬、吳明達、陳佳琪
    及陳慧瑜等人被詐欺取財事實，業據上開證人指訴綦詳（見
    彰警分偵字第0990043351號警卷第21-22、17-18頁，高市警
    鼓分偵字第0990012929號警卷第11-11之1、12-13、15-17、
    20-22、25頁），並有證人林彥儀台幣轉帳交易紀錄及YAHOO
    ！奇摩拍賣網頁列印資料、證人洪琪欣匯款記錄（見彰警分
    偵字第0990043351號警卷第23-24、19頁）、證人許鴻彬帳
    簿交易明細、YAHOO！奇摩拍賣網頁及E-Mail往來列印資料
    、證人吳明達中國信託轉帳交易明細匯款紀錄、MSN對話紀
    錄及YAHOO！奇摩拍賣網頁列印資料、證人陳佳琪之帳簿交
    易明細、證人曾嫈潔郵政跨行匯款申請書及YAHOO！奇摩拍
    賣網頁列印資料、證人陳慧瑜之華泰銀行跨行匯款回單匯款
    紀錄足憑（見高市警鼓分偵字第0990012929號警卷第50-56
    、59、66-79、93、44-45、110頁），應堪認定。
  (二)被告於99年5月12日下午3時許，在嘉義市○○路之家樂福電
    信股份有限公司申辦門號0000000000號之預付型行動電話門
    號一情，有家樂福電信門號申請書及通聯記錄等資料附卷可
    稽（見彰警分偵字第0990043351號警卷第4-5、25-34頁）。
    次觀證人許鴻彬與詐欺集團往返之E-Mail內容，詐欺集團請
    買家將款項準備好後以上開門號之電話告知（見彰警分偵字
    第0990043351號警卷第54頁）、證人吳明達與詐欺集團之MS
    N內容，吳明達以匯款方式預付總款項之部分定金新臺幣（
    下同）5,000元，詐欺集團留下上開門號之電話作為聯繫等
    情（見高市警鼓分偵字第0990012929號警卷第67-74頁），
    復以證人曾嫈潔於警詢時證稱，伊與對方聯絡是以手機或直
    接在電腦上對話等語（見高市警鼓分偵字第0990012929號警
    卷第11頁），足見被告所申辦之上開門號確遭詐騙集團利用
    作為詐騙上開被害人之工具，洵堪認定。
  (三)被告固以前詞置辯，惟查：
  1.被告於99年11月3日偵查中供稱：其在家樂福電信公司辦完2
    支門號，1支自己使用，1支要辦給兒子使用，申辦當天回家
    要拿給其子時，就發現不見。不見後，有打電話去家樂福，
    家樂福要其本人打電話去辦遺失，但未辦理云云（見99年度
    偵字第32906號偵卷第4頁背面）。復於99年11月10日警詢時
    供稱：上開門號去網咖玩遊戲時遺失，後來有去家樂福電信
    公司要辦停話，但是不曉得上開門號是幾號，家樂福電信公
    司的人員說也不能查，因家裡離家樂福很遠，所以後來也沒
    有再去辦停話云云（見彰警分偵字第0990043351號警卷第1
    頁背面至第2頁）。再於100年5月16日偵查中供稱：其不知
    道何時何地遺失上開門號，可能是當天或隔1、2天云云（見
    100年度交查字第932號偵卷第5頁）。被告於審理中供稱：
    上開門號10幾天以後才發現遺失，不知道是10幾天的什麼時
    候遺失，發現之後都在工作，沒有馬上到家樂福辦停話云云
    （見本院卷第32、63頁）。
  2.觀之被告就上開門號何時遺失一節，有稱當天遺失、不知何
    時遺失、10幾天後才發現遺失等情，前後供述顯然矛盾；其
    次，就何處遺失及就有無去家樂福電信公司辦理停話一節，
    亦有前後不一之情。再者，申辦門號需填寫申請書，並附個
    人身分證明文件，有上開申請書在卷可稽，縱個人遺忘申辦
    門號號碼，電信公司亦可以個人身分查悉所申辦之門號，絕
    無可能無從查知之理，是被告以家樂福電信公司因其不知門
    號號碼無法查證為由拒絕辦理停話一節，即屬虛妄。從而，
    被告就遺失時間、地點及有無至電信公司辦理停話非但無從
    交代，更有前後矛盾不一之情，再以其上開辯稱顯與經驗法
    則相悖，足證被告前揭辯解要屬事後卸責之詞，不值採信。
    揆以前揭說明，被告辯以遺失云云，惟其供述自相矛盾，又
    未能提出與本案相關之證明方法，致本院無從調查，是其辯
    解自不足以作為有利被告之認定。
  3.另被告自陳其申辦該門號未使用即遺失，且在99年5月17日
    前未曾到外縣市云云（見本院卷第48頁）。惟查，該門號於
    申辦當日即99年5月12日即有簡訊通知，同年月13日即有該
    門號之發話紀錄，基地台位於高雄市等情（見彰警分偵字第
    0990043351號警卷第26頁），顯見上開門號已開通，且於99
    年5月13日經詐騙集團在高雄市測試確可使用，即堪認定。
  4.是被告於99年5月12日或同年月13日某時，在不詳地點，將
    上開門號交予某真實姓名年籍不詳之成年人，嗣由詐欺集團
    作為詐騙之工具使用事實，堪可認定。
  (四)被告主觀具有幫助詐欺取財之不確定故意一情：
    被告於審理中供陳：其知悉門號SIM卡遺失有可能被盜用，
    不管SIM卡不見不對等語（見本院卷第64、66頁），足見被
    告主觀顯可預見上開門號供他人使用，即有供犯罪集團作為
    犯罪之用，亦堪採認。
  (四)按刑法上之幫助犯，係指以幫助之意思，對於正犯資以助力
    ，而未參與實施犯罪之行為者而言；最高法院49年台上字第
    77號判例意旨可資參照。如未參與實施犯罪構成要件之行為
    ，且係出於幫助之意思提供助力，即屬幫助犯，而非共同正
    犯。本案並無積極證據證明被告為詐騙集團之成員，被告提
    供之上開門號係詐騙集團作為詐騙使用之工具業經前揭認定
    ，被告核屬幫助犯。本案事證明確，被告犯行，洵堪認定。
  (六)被告聲請傳喚其子為證人一節，待證事實為被告申辦門號之
    用途等情，惟此部分與犯罪事實無關連性，本院認無傳喚之
    必要，附此敘明。
四、核被告所為，係犯刑法第30條第1項、第339條第1項幫助詐
    欺取財罪，被告所為係參與詐欺取財罪構成要件以外之行為
    ，且在無證據證明被告係以正犯之犯意參與犯罪之情形下，
    應認其所為係幫助犯。爰依刑法第30條第2項之規定，按正
    犯之刑減輕之。被告係以一幫助詐欺取財行為，使詐欺集團
    成員得以分別詐欺如附表所示之被害人7人等，被告提供之
    門號行為僅有一個，雖詐欺集團成員分別向不同被害人行騙
    ，仍屬一行為觸犯數罪名之想像競合犯，應從一重之幫助詐
    欺取財罪處斷。原審判決就被告以一幫助詐欺取財行為，致
    詐欺集團詐騙如附表所示之被害人7人部分，漏未斟酌刑法
    第55條，即有未洽，被告上訴雖無理由，惟原判決既有上開
    疏漏，本院乃予撤銷改判。
五、爰審酌被告素行不佳，有臺灣高等法院被告前案紀錄表1份
    附卷足參，國中肄業之學識程度，離婚，育有1名子女，從
    事搭溫室工作等家庭生活狀況，預見門號交付他人使用，將
    成為他人犯罪之工具，影響社會治安甚鉅，兼以被害人數高
    達7人及所受損害金額非輕，且被告未與被害人成立和解，
    犯後毫無悔意等一切情狀，量處如主文所示之刑，併諭知易
    科罰金之折算標準。另本案雖由被告提起上訴，惟原審判決
    有適用法條不當之情，故無刑事訴訟法第370條規定之不利
    益變更禁止原則之適用，本院乃將原判決撤銷改判，並諭知
    較重於第一審判決之刑。
據上論斷，應依刑事訴訟法第455條之1第3項、第369條第1項前
段、第370條但書，刑法第30條第1項、第2項、第339條第1項、
第55條、第41條第1項前段，刑法施行法第1條之1第1項、第2項
前段，判決如主文。
本案經檢察官陳靜慧到庭執行職務。
中    華    民    國   100    年    10    月    21    日
               刑事第五庭 審判長法  官  蔡廷宜
                                法  官  啟夫
                                法  官  傅曉瑄
上列正本證明與原本無異。
本件不得上訴。
中    華    民    國   100    年    10    月    21    日
                                書記官  陳意婷
附表：
┌──┬────┬──────────────────┬────┐
│編號│ 被害人 │  遭詐騙經過                        │備註    │
├──┼────┼──────────────────┼────┤
│一  │ 林彥儀 │詐欺集團成員於99年5月25日9時44分許，│        │
│    │        │在雅虎奇摩拍賣網站，以「aveta776169 │        │
│    │        │」賣家身分，佯稱要拍賣相機1台，致使 │        │
│    │        │林彥儀陷於錯誤，於同日轉帳匯款8,500 │        │
│    │        │元至該詐集團成員指定帳戶。          │        │
│    │        │                                    │        │
├──┼────┼──────────────────┼────┤
│二  │ 洪琪欣 │詐欺集團成員於99年5月25日11時28分許 │        │
│    │        │，在雅虎奇摩拍賣網站，以「eveta77616│        │
│    │        │9」賣家身分，佯稱要拍賣相機1台，致使│        │
│    │        │洪琪欣陷於錯誤，於同日匯款8,500元至 │        │
│    │        │該詐集團成員指定帳戶。              │        │
├──┼────┼──────────────────┼────┤
│三  │ 曾嫈潔 │詐欺集團成員於99年5月24日22時許，在 │提出告訴│
│    │        │雅虎奇摩拍賣網站，自稱係「YAYA」之賣│        │
│    │        │家，佯稱要拍賣相機1台，致使曾嫈潔陷 │        │
│    │        │於錯誤，於同日匯款10,000元至該詐集團│        │
│    │        │成員指定帳戶。                      │        │
├──┼────┼──────────────────┼────┤
│四  │ 許鴻彬 │詐欺集團成員於99年5月25日0時許，在雅│        │
│    │        │虎奇摩拍賣網站，以「aveta776169」賣 │        │
│    │        │家身分，佯稱要拍賣相機1台，致使許鴻 │        │
│    │        │彬陷於錯誤，於同日匯款8,800元至該詐 │        │
│    │        │集團成員指定帳戶。                  │        │
│    │        │                                    │        │
├──┼────┼──────────────────┼────┤
│五  │ 吳明達 │詐欺集團成員於99年5月25日0時許，在雅│        │
│    │        │虎奇摩拍賣網站，以「yuri1836」賣家身│        │
│    │        │分，佯稱要拍賣相機1台，致使吳明達陷 │        │
│    │        │於錯誤，於同日匯款5,000元至該詐集團 │        │
│    │        │成員指定帳戶。                      │        │
│    │        │                                    │        │
├──┼────┼──────────────────┼────┤
│六  │ 陳佳琪 │詐欺集團成員於99年5月23日，在雅虎奇 │        │
│    │        │摩拍賣網站，以「fox0152」賣家身分， │        │
│    │        │佯稱要拍賣腳踏車1輛，致使陳佳琪陷於 │        │
│    │        │錯誤，於同日匯款5,000元至該詐集團成 │        │
│    │        │員指定帳戶。                        │        │
│    │        │                                    │        │
├──┼────┼──────────────────┼────┤
│七  │ 陳慧瑜 │詐欺集團成員於99年5月25日某許，在雅 │提出告訴│
│    │        │虎奇摩拍賣網站，佯稱要拍賣相機1台， │        │
│    │        │致使陳慧瑜陷於錯誤，於同日匯款20,000│        │
│    │        │元至該詐集團成員指定帳戶。          │        │
│    │        │                                    │        │
└──┴────┴──────────────────┴────┘
附錄論罪科刑法條：
刑法第339 條第1 項
意圖為自己或第三人不法之所有，以詐術使人將本人或第三人之
物交付者，處5 年以下有期徒刑、拘役或科或併科1 千元以下罰
金。